【裁判字號】    98,保險,10
【裁判日期】    981110
【裁判案由】    給付保險金
【裁判全文】
臺灣嘉義地方法院民事判決              98年度保險字第10號
原      告  乙○○
訴訟代理人  曾錦源律師
複  代理人  丙○○
被      告  中國人壽保險股份有限公司
法定代理人  甲○○
訴訟代理人  丁○○律師
上列當事人間請求給付保險金事件，本院於民國98年10月27日言
詞辯論終結，判決如下：
    主  文
被告應給付原告新台幣貳佰萬元，及自民國九十八年一月二十九
日起至清償日止，按年息百分之十計算之利息。
訴訟費用新台幣貳萬零捌佰元由被告負擔。
本判決於原告以新台幣陸拾柒萬元為被告供擔保後得假執行。但
被告如以新台幣貳佰萬元為原告預供擔保，得免為假執行。
    事實及理由
壹、程序方面：
    按訴狀送達後，原告不得將原訴變更或追加他訴。但擴張應
    受判決事項之聲明者不在此限，民事訴訟法第255條第1項第
    3 款定有明文。原告起訴請求被告應給付意外身故保險金新
    台幣（下同）200 萬元，及自民國98年3 月11日起至清償日
    止，按年息百分之10計算之遲延利息，嗣起訴狀繕本送達後
    ，原告於審理中就遲延利息起算日部分，擴張自98年1 月29
    日起算，其餘與前開訴之聲明相同，核屬擴張應受判決事項
    之聲明，揆諸前開條文規定，應予准許，先予敘明。
貳、原告起訴主張：
一、緣訴外人即原告女兒侯素真以伊為要保人及被保險人，指定
    原告為受益人，於民國87年4 月6 日向目前已由被告合併之
    美商瑞泰人壽保險股份有限公司投保保單號碼Ｚ000000000、
    主約為防癌終身健康保險B 型，附約為家家寶健康保險附約
    ，其中包括人身意外事故及殘障保險200 萬元等之保險契約
    。本件訴外人侯素真於98年1 月8 日上午12時30分許，經人
    發現溺死於嘉義縣水上鄉○○○○○段溪內，依鈞院檢察署
    相驗屍體證明書所載，侯素貞之直接引起死亡原因為窒息，
    而窒息之先行原因為生前落水，顯係遭受非由疾病引起之外
    來突發事故導致死亡，符合瑞泰家家寶健康保險附約（下稱
    系爭保險附約）第2 條規定之意外，遂由受益人即原告檢具
    前揭保險附約第15條所定之相關資料，依同契約第14條之規
    定，於98年1 月13日向被告申請理賠意外身故保險金（下稱
    系爭保險金），而依同條所定，被告最遲本應於收齊文件後
    15日內即98年1 月28日給付系爭保險金，惟被告卻以98年3
    月10日中壽理字第0980000360號函告知原告，因尚無法證明
    侯素貞為意外傷害事故致死，無法給付該系爭保險金。
二、按主張法律關係存在之當事人，僅須就該法律關係發生所需
    具備之特別要件負舉證責任，至於他造主張有利於己之事實
    ，應由他造舉證證明，最高法院48年台上字第887 號判例、
    91年度台上字第2187號判決意旨可參。又財政部於85年9月1
    日函准修正最新的附加傷害約款，對意外傷害的定義已排除
    直接且單獨的原因，接受間接與併發等因素〔參照台灣高等
    法院91年度保險字第63號民事判決之事實理由欄四之（一）
    內文〕，且由最高法院95年度台上字第205 號民事裁定可知
    ，所謂外來事故（意外事故），係指內在原因以外之一切事
    故而言，其事故之發生為外來性、偶然性，而不可預見，除
    保險契約另有特約不保之事項外，意外事故均屬意外傷害保
    險所承保之範圍，可見訴外人侯素真生前落水，縱非直接且
    單獨致其死亡之原因，然無礙其符合前揭契約意外的定義。
    再依最高法院18年上字第1679號判例要旨觀之，原告對於侯
    素貞之死亡與溺水有相當因果關係已有相當證明，倘被告如
    有不同之主張，應舉證證明之。縱上所述，被告依系爭保險
    附約及保險法第101 條規定，應給付原告死亡系爭保險金20
    0 萬元，惟至今仍未給付，爰依法提起本件訴訟。並聲明：
    如主文所示。
三、對辯告答辯所為之陳述：
    關於本件被保險人侯素真死亡原因乃非由疾病所引起乙事，
    為兩造所不爭，此有98年9月10日言詞辯論筆錄可稽。依前
    揭相驗屍體證明書，侯素真之直接引起死亡原因為窒息，而
    窒息之先行原因為生前落水，已足證侯素真之死亡原因符合
    系爭保險附約條款所稱之意外，而落水的種類很多，原因也
    不一而足，既然侯素真是生前落水，原告認愛惜生命是常態
    事實，自殺是變態事實，故應由被告負舉證責任，此外被保
    險人是否自殺，涉及被保險人之主觀意思，又屬保險人之免
    責事由，更應由主張有利於己積極事實之保險人即被告負舉
    證責任，使符舉證責任原則（有最高法院89年度台上字第21
    87號、89年度台上字第2350號、91年度台上字第1272號、93
    年度台上字第2391號、95年度台上字第1086號、95年度台上
    字第2706號民事判決均採相同見解可參）。
、被告答辯略以：
一、本件應由原告就被保險人溺水之原因負舉證責任：
  (一)按請求履行債務之訴，除被告自認原告所主張債權發生原因
    之事實外，應先由原告就其主張此項事實，負舉證之責任，
    必須證明其為真實後，被告於其抗辯事實，始應負證明之責
    任，此為舉證責任分擔之原則（最高法院42年台上字第170
    號判例要旨參照）。次按「系爭旅行平安保險保險單第2 條
    『保險範圍』：被保險人於本契約有效期間內，因遭遇外來
    、突發的意外傷害事故，並以此意外傷害事故為直接且單獨
    原因，致其身體蒙受傷害或因而殘廢或死亡時，依照本契約
    的約定給付保險金。故本件保險契約性質上係傷害保險，所
    承保之事故必須導致傷害、殘廢或死亡之原因係出於意外，
    始足當之。上訴人主張被上訴人應給付死亡保險金，依據前
    開約定及舉證責任分配原則，自應就權利發生事實即被保險
    人林勝前遭遇外來、突發之意外事故並以此意外事故為其死
    亡之直接、單獨原因之事實負舉證之責。」（最高法院88年
    台上字第1551號判決可參）。查本件依系爭之瑞泰人身意外
    傷害保險附約第6 條、第10條約定，原告請求被告給付訴外
    人即被保險人侯素真之系爭保險金，必係被保險人因遭遇意
    外傷害事故致死亡時，被告始負給付系爭保險金之義務，故
    依上開判例、判決所示，原告應就被保險人係意外死亡之事
    實負舉證之責任。
  (二)又按保險人對於由不可預料或不可抗力之事故所致之損害，
    負賠償責任。但保險契約內有明文限制者，不在此限。保險
    人對於由要保人或被保險人之過失所致之損害，負賠償責任
    。但出於要保人或被保險人之故意者，不在此限，保險法第
    29條定有明文，則保險人僅對因不可預料或不可抗力之事故
    所致之損害負賠償責任，對於因被保險人所得預料其行為將
    發生一定結果之行為所致之保險事故，保險人即無庸負責。
    經查本件被保險人侯素真固於98年1月8日上午12時30分許，
    經人發現溺斃於赤蘭溪橋下，然現場並無人目擊事故經過，
    而依鈞院檢察署98年相字第30號相驗卷內之檢驗報告書所示
    ，侯素真被發現時已陳屍在赤蘭溪仁安段內，機車停好在路
    邊，機車鑰匙在死者外衣內，其除左手腕前部8×6公分內有
    多處條狀自殘傷結疤之疤痕外，身體其他各部份均為無故。
    再參以被保險人停放機車處雖為赤蘭溪防汛道路，惟其旁雜
    樹林，並非緊鄰赤蘭溪，路旁可沿斜坡下滑至溪邊，但該斜
    坡放有石塊等，屍體發現處赤蘭溪仁安段內，於臨溪處為斜
    坡，置有石塊，雜草叢生，並非適合運動之處，此有前揭相
    驗卷內所附照片、及現場拍攝之錄影光碟附卷可稽，故被保
    險人顯然不可能不慎滑入該赤蘭溪內而遭溺斃，且因該斜坡
    有石塊，若侯素貞係不慎自溪邊滑落至溪中，其身體裸露處
    應有擦傷痕跡，惟並無何異狀。況依鈞院檢察署98年2月9日
    嘉檢光孝98相30字第002891號函主旨中載有，因死者侯素真
    家屬對死者係失足落水或自殺有爭議，是其死亡方式於相驗
    屍體證明書上勾選為不詳等語，則被保險人是否因不慎失足
    滑落至赤蘭溪中溺斃，顯有疑義。另鈞院檢察署檢察官於相
    驗後未認定侯素真係意外死亡，而以未確定結案，則原告如
    主張被保險人係不慎掉入赤蘭溪中，係意外掉入，自應由原
    告負舉證之責，否則自難認被保險人侯素真係意外事故致死
    ，而有權向被告請求系爭保險金。
  (三)並聲明：原告之訴及假執行之聲請均駁回；訴訟費用由原告
    負擔；如受不利判決，願供擔保請准宣告免予假執行。
肆、本院得心證之理由：
一、原告主張其女兒侯素真以伊為要保人及被保險人，於87年4
    月6 日投保系爭保險契約，其中保險附約約定人身意外事故
    保險理賠金額為200 萬元。惟侯素真於98年1 月8 日上午12
    時30分許，經人發現溺死於嘉義縣水上鄉○○○○○段溪內
    ，依相驗屍體證明書所載，侯素貞之直接引起死亡原因為窒
    息，而窒息之先行原因為生前落水，原告遂檢具系爭保險附
    約所定之相關資料，於98年1 月13日向被告申請理賠意外身
    故保險金，惟遭被告回函拒絕理賠之事實，業據原告提出戶
    籍謄本、系爭保險契約之保單、保險條款約定、臺灣嘉義地
    方法院檢察署相驗屍體證明書、保險金理賠申請書、被告98
    年3 月10日中壽理字第0980000360號函文在卷可稽，另經被
    告提出系爭保險契約附約附卷足憑（詳本院卷第7 至21、56
    、45至48頁），且為被告所不爭執，堪信屬實。惟原告主張
    侯素真係意外落水，則為被告所否認，並辯稱：本件應由原
    告舉證證明侯素真係意外落水云云。是本件應審究者厥為：
    本件舉證責任之歸屬？原告請求被告給付保險金，是否有理
    由？茲說明如下。
二、被告應就所主張訴外人侯素真之死亡非屬意外事故乙事，負
    舉證責任
  (一)按當事人主張有利於己之事實者，就其事實有舉證之責任，
    民事訴訟法第277 條前段定有明文。次按主張法律關係存在
    之當事人，僅須就該法律關係發生所須具備之特別要件，負
    舉證之責任，至於他造主張有利於己之事實，應由他造舉證
    證明（最高法院48年台上字第887 號判例參照）。又按傷害
    保險人於被保險人遭受意外傷害及其所致殘廢或死亡時，負
    給付保險金額之責。前項意外傷害，指非由疾病引起之外來
    突發事故所致者，保險法第131 條定有明文。而被保險人於
    本附約有效期間內遭受第6 條約定的意外傷害事故，自意外
    傷害事故發生之日起180 日以內死亡者，本公司按保險金額
    給付身故保險金，系爭保險附約第10條亦規定甚明。再按保
    險契約率皆為定型化契約，被保險人鮮有依其要求變更契約
    約定之餘地；又因社會之變遷，保險巿場之競爭，各類保險
    推陳出新，故於保險契約之解釋，應本諸保險之本質及機能
    為探求，並應注意誠信原則之適用，倘有疑義時，應為有利
    於被保險人之解釋（保險法第54條第2 項參照），以免保險
    人變相限縮其保險範圍，逃避應負之契約責任，獲取不當之
    保險費利益，致喪失保險應有之功能，及影響保險巿場之正
    常發展；意外傷害保險係在承保被保險人非由疾病引起之外
    來突發事故所致傷害及其所致殘廢或死亡之損失，而人之傷
    害或死亡之原因，其一來自內在原因，另一則為外來事故（
    意外事故），所謂外來事故（意外事故），係指內在原因以
    外之一切事故而言，其事故之發生為外來、偶然而不可預見
    。意外傷害保險契約之受益人請求保險人給付保險金，雖應
    證明被保險人係因意外事故而受傷害，惟受益人如證明該事
    故確已發生，且依經驗法則，其發生通常係外來、偶然而不
    可預見者，應認其已盡證明之責。於此情形，保險人如抗辯
    其非屬意外，自應就其抗辯之事實負證明之責，始符合舉證
    責任分配之原則（最高法院92年度台上字第2710號、96年度
    台上字第28號判決意旨參照）。揆諸前揭判決意旨及保險契
    約之本質，本件原告僅須就被保險人係因外來突發事故（非
    由疾病所引起）而死亡之請求權成立要件事實負舉證之責，
    即為已足。
  (二)本件被保險人侯素真於98年1 月8 日上午12 時30 分許，經
    人發現溺死於嘉義縣水上鄉○○○○○段溪內，經臺灣嘉義
    地方法院檢察署檢察官督同檢驗員勘驗後，認：被保險人侯
    素真背部及雙下肢有屍斑，外觀深而明顯，身體浮腫、有理
    紋班且角質層剝脫現象，除左手腕前部有自殘淺割疤痕外，
    其他部分均無故，直接死因為窒息，先行原因為生前落水，
    推定死亡方式則不詳，臺灣嘉義地方法院檢察署檢察官復開
    立相驗屍體證明書記載：「死亡原因：直接引起死亡之疾病
    或傷害：窒息。先行原因：（若有引起上述死因之疾病或傷
    害）生前溺水。死亡方式：不詳」等情，此據本院調閱臺灣
    嘉義地方法院檢察署98年度相字第30號相驗卷宗，核閱卷內
    所附之檢驗報告書及相驗屍體證明書查明屬實。而被告就被
    保險人侯素真死因為窒息、生前溺水死亡乙節，亦不爭執，
    基此，原告主張被保險人侯素真係因溺水身故等語，堪可採
    信。
  (三)而好生惡死乃人之常情，被保險人侯素真生前並無自殺輕生
    之紀錄，更未留有遺書，亦未對外積欠鉅額債務，尚難認其
    有自殺求死之強烈動機。是從保險事故之外觀言之，被保險
    人侯素真係因溺水之意外事故死亡，足堪認定，原告已盡其
    舉證責任。而被告即保險人如抗辯非屬意外，自應就其抗辯
    之事實負證明之責。經查，被告以前揭相驗屍體證明書關於
    死亡方式勾選「不詳」，且臺灣嘉義地方法院檢察署以98年
    2 月9 日嘉檢光孝98相30字第002891號函覆稱因死者侯素真
    家屬對死者係失足落水或自殺有爭議，是其死亡方式於相驗
    屍體證明書上勾選為不詳等情，主張侯素真是否係意外落水
    顯有疑義，應由原告舉證侯素真是意外落水云云。然查，原
    告就侯素真係因非由疾病引起之溺水意外事故而死亡乙節，
    已盡其舉證責任，故被告抗辯侯素真之死亡非屬意外，自應
    負證明之責，已如前述，況且，本件保險契約所稱之意外傷
    害事故，指非由疾病引起之外來突發事故，其相驗屍體證明
    書將「死亡方式」區分為「病死或自然死」、「意外死」、
    「自殺」、「他殺」、「不詳」者，兩者定義、範圍本有不
    同，是認定被保險人死亡是否符合保險契約所稱意外傷害事
    故，自不能純以相驗屍體證明書為斷，尚須綜合其他事證以
    資判定，亦即不能僅因檢察官相驗後未於開立之相驗屍體證
    明書勾選「意外」，即認為非屬保險契約所指之意外事故。
  (四)復查，本件經當庭播放被告拍攝侯素真遭發現落水之現場光
    碟，勘驗結果為：現場拍攝光碟總共分為6 段，分別顯示侯
    素真落水的赤蘭溪、侯素真經撈獲上岸的地點、赤蘭溪邊坡
    及岸邊沙岸堆放消坡塊以及侯素真所騎機車停放防汛道路的
    現場狀況。侯素真所騎乘的機車停放在柏油路的防汛道路上
    ，道路旁栽種茂密的樹叢，樹叢下方為斜坡，斜坡下方尚有
    壹個平面的小路，路寬約3 公尺，小路與赤蘭溪之間尚有斜
    坡，斜坡是人工堆砌的石塊斜坡，有本院勘驗筆錄在卷可稽
    （詳本院卷第87頁）。惟由前開現場拍攝光碟勘驗結果可知
    ，赤蘭溪上方尚有斜坡，斜坡則堆砌人工石塊，斜坡上方則
    為寬約3 公尺之小路，不能排除一般人失足自小路跌落之可
    能性，且被保險人侯素真至防汛道路或小路之原因實有多端
    ，或為散心、或單純打發時間，各種原因均存在可能性，非
    僅投水自殺一途，況且依現場照片及現場拍攝光碟所示，赤
    蘭溪岸邊或有小片沙灘，沙灘附近雜草叢生，被保險人侯素
    真不知沙灘深淺失足踏空而落水，亦不無可能，是被告徒以
    侯素真身上並無其他擦傷痕跡，推論侯素真並非自斜坡石塊
    上滾下失足落水云云，尚非可採。綜上，被告前揭所舉證據
    ，尚不足以證明被保險人侯素真非因意外而死亡，其主張自
    不足採。
三、被告應依約定給付保險金並負給付遲延責任
  (一)按保險人應於要保人或被保險人交齊證明文件後，於約定期
    限內給付賠償金額，無約定期限者，應於接到通知後15日內
    給付之；保險人因可歸責於自己之事由致未在前項規定期限
    內為給付者，應給付遲延利息年利1 分，保險法第34條定有
    明文。稽其立法理由，乃為避免保險人推諉或惡意遲延給付
    ，損及要保人或被保險人權益，除具懲罰之意外，兼具鼓勵
    保險人積極、從速給付之旨趣。
  (二)本件原告已舉證證明侯素真係因非由疾病引起之意外事故死
    亡，已如前述，則被告自應依系爭保險契約之附約給付身故
    保險金。又原告主張已於98年1 月13日檢具相關資料申請保
    險理賠，然遭被告拒絕理賠等語，故被告應自98年1 月29日
    起負遲延責任並給付年息百分之10之利息等語，業據提出保
    險金理賠申請書為憑。經查，本件既合於意外傷害致死保險
    事故，且無免責事由，復未約定給付保險金之期限，依上開
    規定，被告自應於接到通知後15日內給付，即被告至遲應於
    98年1 月28日給付保險金，然迄未給付，被告自應自98年1
    月29日起負遲延責任，苟非如此，無非認被保險人可任意主
    張審核結果不符給付保險金要件而拒絕理賠，要與該條立法
    目的有違。是原告主張依系爭保險契約，請求被告給付自98
    年1 月29日起至清償日止，按週年利率百分之10計算之利息
    ，核無不合，應予准許。
伍、綜上所述，原告已舉證證明被保險人侯素真係因非由疾病引
    起之意外事故死亡，合於系爭保險契約附約之約定，而被告
    就被保險人侯素真非意外死亡之免責事由，並未舉證以實其
    說，是原告請求被告給付保險金及遲延利息，洵屬有據。從
    而，原告依保險契約之法律關係，請求被告給付被保險人侯
    素真身故保險金200 萬元，及自98年1 月29日起至清償日止
    ，按週年利率百分之10計算之利息，為有理由，應予准許。
陸、又本件判決結果已臻為明確，兩造其餘攻擊防禦方法，經本
    院斟酌後，認對於判決結果已不生影響，爰不逐一論述，併
    予敘明。
柒、按法院為終局判決時，應依職權為訴訟費用之裁判，民事訴
    訟法第87條第1 項定有明文。本件第一審裁判費20,800元，
    應由敗訴之被告負擔，爰判決如主文第2 項所示。
捌、本件兩造分別陳明願供擔保，請准宣告假執行及免為假執行
    ，經核無不合，爰分別酌定相當擔保金額併准許之。
玖、據上論結，本件原告之訴為有理由，依民事訴訟法第78條、
    第87條第1 項，第390 條第2 項、第392 條第2 項，判決如
    主文。
中    華    民    國    98    年    11    月    10    日
                      民二庭法  官  林中如
以上正本係照原本作成
如對本判決上訴須於判決送達後20日內向本院提出上訴狀
中    華    民    國    98    年    11    月    10    日
                            書記官  黃意雯


司法院資訊處製作；財團法人民間司法改革基金會備份。
